【裁判字號】    97,訴,269
【裁判日期】    970708
【裁判案由】    地上權登記
【裁判全文】
高雄高等行政法院判決
                                       97年度訴字第269號
                              .
原      告  甲○○
訴訟代理人  許麗紅  律師
被      告  高雄市政府地政處楠梓地政事務所
代  表  人  乙○○  ○○
訴訟代理人  丁○○
            丙○○
上列當事人間地上權登記事件，原告不服高雄市政府中華民國97
年2月13日高市府法一字第0970007421號訴願決定，提起行政訴
訟，本院判決如下：
    主  文
原告之訴駁回。
訴訟費用由原告負擔。
    事實及理由
一、程序事項：按「行政訴訟之裁判須以民事法律關係是否成立
    為準據，而該法律關係已經訴訟繫屬尚未終結者，行政法院
    應以裁定停止訴訟程序。除前項情形外，有民事、刑事或其
    他行政爭訟牽涉行政訴訟之裁判者，行政法院在該民事、刑
    事或其他行政爭訟終結前，得以裁定停止訴訟程序。」固為
    行政訴訟法第177條所明定。經查，原告於民國94年12月1日
    就坐落高雄市○○區○○段一小段763地號土地（下稱系爭
    土地），向被告申請時效取得地上權登記，經被告辦理公告
    及移請高雄市不動產糾紛調處委員會（下稱調處委員會）調
    處後，雖經系爭土地所有權人之一楊繡名，向台灣高雄地方
    法院（下稱高雄地院）提起確認原告地上權登記請求權不存
    在之民事訴訟，惟本件行政訴訟並非以該民事訴訟法律關係
    是否成立為準據，且本院亦認並無在該民事爭訟終結前，裁
    定停止本件訴訟程序之必要，是被告依首揭行政訴訟法第17
    7條之規定，聲請本院於該民事訴訟終結前裁定停止訴訟程
    序，經核尚無必要，合先敘明。
二、事實概要：緣原告於94年12月1日檢具戶籍謄本、稅籍證明
    及建物測量圖等相關文件，就系爭土地全部（面積：187平
    方公尺），向被告申請時效取得地上權登記，經被告審查符
    合時效取得地上權等相關法令規定，並依時效取得地上權登
    記審查要點（下稱審查要點）第13點第1項辦理公告，且同
    時通知系爭土地所有權人林勇吉、許陳菊枝、楊繡名、王陳
    春香、李沈麗玉、曾英明及曾全宏等7人。其中許陳菊枝、
    楊繡名、王陳春香、李沈麗玉及曾全宏等5人於公告期間內
    提出異議，被告乃將本件移請調處委員會調處，案經該調處
    委員會於96年7月4日召開第2次調處第3次會議，其調處結果
    為：「申請人申請時效取得地上權登記，經楠梓地政事務所
    審查符合『時效取得地上權登記審查要點』等規定，異議人
    因無法提出申請人未符合時效取得地上權之證明，是本案應
    准予辦理時效取得地上權登記。」在案，嗣系爭土地所有權
    人之一楊繡名於96年7月24日，向高雄地院提起民事訴訟，
    訴請確認原告於系爭土地之地上權登記請求權不存在，並經
    該院依法審理中。據此，被告爰依土地登記規則第57條第1
    項第3款之規定，駁回原告登記之申請，原告不服，提起訴
    願，經遭決定駁回，遂提起本件行政訴訟。
三、本件原告主張：
（一）按申請調處之案件，已向登記機關申請登記者，並應依調
      處結果，就申請登記案件為准駁之處分。不服調處結果者
      ，應於接到本調處紀錄後15日內，以對造為被告，訴請司
      法機關處理，並應於訴請司法機關處理之日起3日內將訴
      狀繕本送該直轄市、縣市政府地政機關，逾期不起訴者，
      依調處結果辦理，此觀直轄市縣（市）不動產糾紛調處委
      員會設置及調處辦法（下稱調處辦法）第18條第1項後段
      、第2項規定自明。
（二）原告配偶林勇吉與楊繡名等人共有系爭土地，原告於該土
      地上建築房屋，占有之始善意且無過失，以使用該土地之
      意思，和平繼續占有超過10年期間，遂依民法第770條及
      第772條之規定，向被告申請為地上權之登記。復於調處
      委員會調處時相關人等均有共識，訴外人楊繡名當下並無
      合法異議，雙方於96年7月4日調處成立在案，則揆諸前揭
      調處辦法第18條第1項後段之規定，自應准予登記。訴外
      人楊繡名未有「不服調處結果」在先，嗣後又未遵守上揭
      調處辦法第18條第2項於15日內起訴之規定，遲至96年7月
      24日始向高雄地院起訴，則被告自無法令依據，不依調處
      結果辦理時效取得地上權之登記，訴外人楊繡名之言詞反
      覆，不應有阻止原告登記申請之法律效力，準此，高雄市
      政府訴願審議委員會訴願決定之認事用法應有違誤云云。
      並聲明求為判決：1、撤銷訴願決定及原處分。2、被告應
      作成准原告就系爭土地之全部為時效取得地上權登記之行
      政處分。
四、被告則以：
（一）行政程序法第4條規定：「行政行為應受法律及一般法律
      原則之拘束。」同法第159條第1項規定：「本法所稱行政
      規則，係指上級機關對下級機關，或長官對屬官，依其權
      限或職權為規範機關內部秩序及運作，所為非直接對外發
      生法規範效力之一般、抽象之規定。」同條第2項第2款則
      規定：「行政規則包括下列各款之規定：．．．2、為協
      助下級機關或屬官統一解釋法令、認定事實及行使裁量權
      ，而訂頒之解釋性規定及裁量基準。」是故行政機關若依
      法必須以行政處分作為行為之方式，則就一定構成要件之
      事實，有作成該當行政處分之義務。
（二）被告96年8月7日楠登駁字第000089號土地登記案件駁回通
      知書所載本件駁回登記之申請，係依據土地登記規則第57
      條第1項第3款、調處辦法第18條第1項、審查要點第13點
      第2項，及內政部89年9月21日台（八九）內中地字第8916
      841號函示等有關法令規定辦理。按調處辦法第18條第1項
      後段規定：「申請調處之案件，已向登記機關申請登記者
      ，並應依調處結果，就申請登記案件為准駁之處分。」本
      件雖經調處委員會調處結果准予登記，惟揆諸調處辦法第
      18條第2項「不服調處結果者，應於接到本調處紀錄後15
      日內，以對造人為被告，訴請司法機關處理，並應於訴請
      司法機關處理之日起3日內將訴狀繕本送該管直轄市、縣
      市地政機關，逾期不起訴者，依調處結果辦理。」之立法
      意旨，及內政部89年9月21日台（八九）內中地字第89168
      41號函釋：「申請人因不服登記機關調處結果而依法起訴
      ，原申請案得予以駁回。」土地登記規則第57條第1項第3
      款規定：「有左列各款情形之一者，登記機關應以書面敘
      明理由及法令依據，駁回登記之申請．．．3、登記之權
      利人、義務人或其與申請登記之法律關係有關之權利關係
      人間有爭執者。」本件既因涉及私權爭執訴請法院判決，
      在未經法院判決確定前，登記機關不得辦理登記，依照上
      開規定，得予以駁回登記之申請，並將登記申請書件全部
      發還申請人。均已明確釋示後續登記機關應配合辦理事宜
      ，故被告所為之駁回處分並無不當及違法。另「人民如以
      所有權被不法侵害請求救濟者，無論其相對人為私人或官
      廳，因為解決私法上法律關係，自應由普通司法機關受理
      非行政官署所應審究．．．。」亦為最高行政法院24年判
      字第19號判例所闡明，且本件已由高雄地院96年7月24日
      受理訴外人楊繡名請求確認地上權登記請求權不存在之訴
      審理中，故本件於司法機關未為確定判決前，不應准予登
      記，已免滋生後續處理困擾。
（三）又依96年7月4日調處委員會調處紀錄表，調處當時對造並
      無所謂「均有共識」及「當下並無合法異議」情事，且調
      處委員會作成調處結果於96年7月10日以高市府地一字第0
      960035476號函送當事人在案，訴外人楊繡名於送達後次
      日即7月11日收到調處紀錄，復於96年7月24日向高雄地院
      提起確認地上權登記請求權不存在之訴，並未逾越於15日
      內未起訴之期限，故被告所為之駁回處分並無違誤。
（四）另學說及實務上均肯定普通法院之裁判，對於行政機關具
      有拘束效果，此參最高行政法院29年判字第13號判例，故
      普通法院所確認之事實關係，與行政機關所處置之事項有
      牽連時，應視為行政處分之構成要件事實，此時行政機關
      應停止行政處分之執行，俟司法機關就雙方爭辯之事實關
      係為裁判後，復由獲勝訴裁判之一方，依據土地登記規則
      第27條第4款之規定，持法院判決確定之證明文件，單獨
      申請時效取得地上權登記，於判決未確定前雙方權利及義
      務，均暫時處於靜止狀態，於雙方存在事實關係，既無損
      失，亦無重大利益受損情事，原告主張被告應依調處委員
      會調處結果，准予登記之請求，於法亦屬未合。高雄市政
      府訴願審議委員會所為之訴願決定書，亦明確引述最高行
      政法院81年判字第1796號判例略以：「．．．又土地登記
      規則第49條第1項第3款（現行第57條第1項第3款）所謂『
      涉及私權爭執』範圍甚廣，舉凡與登記事項有關而涉及私
      法上權利存否之爭議者均包括在內．．．。」及最高法院
      52年台上字第1123號判例內容略以：「土地法第59條第2
      項規定之調處，係地政機關對於土地權利關係人就其權利
      有爭執時所為之處理辦法．．．。」而核認「此項調處僅
      屬解決私權爭執之處理方法，即令本項申請案有關之事實
      已由調處委員會作成調處結果，准予原告辦理時效取得地
      上權登記，然既經系爭土地所有權人，另案以原告為被告
      向高雄地院提起民事訴訟，訴請確認地上權登記請求權不
      存在，則本件利害關係人間爭執之事實，未經司法機關判
      決確定前，其法律關係未臻明確，其間之爭執仍屬存續，
      是原告與土地所有權人間既存有私權爭執，且被告為免該
      項申請案因繫屬於法院而久懸不定，乃依首揭規定予以駁
      回，認事用法並無違誤，從而原告所辯顯不足採，原處分
      既無違誤，應予維持」以為論結等語，資為抗辯，並聲明
      求為判決駁回原告之訴。
五、經查：
（一）按「土地權利關係人，在前條公告期間內，如有異議，得
      向該管直轄市或縣（市）地政機關以書面提出，並應附具
      證明文件。因前項異議而生土地權利爭執時，應由該管直
      轄市或縣（市）地政機關予以調處，不服調處者，應於接
      到調處通知後15日內，向司法機關訴請處理，逾期不起訴
      者，依原調處結果辦理之。」土地法第59條定有明文。是
      依該條規定，凡對公告申請登記之土地建物有權利關係之
      人，對於公告登記之事項，尚有轇轕者，均得向該管地政
      機關提出異議，而為減免當事人間之訟累，其因異議而生
      權利爭執事件，登記機關應於公告期滿後予以調處，不服
      調處者，則於接到調處通知後15日內向司法機關訴請處理
      ，而逾期未為起訴者，依原調處結果辦理登記，使原調處
      結果具有實際上之確定力（參照李鴻毅所著土地法論上冊
      ，90年2月增修訂25版，255頁）。次按「有下列各款情形
      之一者，登記機關應以書面敘明理由及法令依據，駁回登
      記之申請：．．．3、登記之權利人、義務人或其與申請
      登記之法律關係有關之權利關係人間有爭執者。．．。」
      「土地總登記後，因主張時效完成申請地上權登記時，應
      提出占有土地四鄰證明或其他足資證明開始占有至申請登
      記時繼續占有事實之文件。前項登記之申請，經登記機關
      審查證明無誤應即公告。公告期間為30日，並同時通知土
      地所有權人。土地所有權人在前項公告期間內，如有異議
      ，依土地法第59條第2項規定處理。」「前項調處結果，
      應以書面通知當事人。通知書應載明當事人如不服調處結
      果，應於接到通知後15日內，以對造人為被告，訴請司法
      機關處理，並應於訴請司法機關處理之日起3日內將訴狀
      繕本送該管直轄市、縣（市）地政機關，逾期不起訴者，
      依調處結果辦理。」土地登記規則第57條第1項第3款、第
      118條第1項至第4項及調處辦法第18條第2項亦分別規定甚
      明。前揭土地登記規則及調處辦法係中央地政機關內政部
      基於土地法第37條第2項及第34條之2規定授權而訂定，是
      對於土地權利關係人於公告期間內提出異議，而生權利爭
      執之事件，登記機關負有依土地法第59條第2項規定予以
      調處之職責，對於申請登記之法律關係尚有私權爭執時，
      亦掌駁回申請之職責，另對於調處結果不服者，如逾期未
      起訴，該調處結果即具有實際上確定力，核無違反土地法
      相關規定之意旨，本院自得予以適用。又按「土地登記規
      則第49條第1項第3款（現已修正為上揭第57條第1項第3款
      之規定）所謂『涉及私權爭執』範圍甚廣，舉凡與登記事
      項有關而涉及私法上權利存否之爭議者，均包括在內。故
      在申請所有權登記之時，有人出面爭執申請人之權利，固
      屬涉及私權爭執，即在因時效取得地上權申請登記之情形
      ，茍有人對申請人取得地上權權利正當與否有所質疑，出
      面爭執，亦屬申請案件涉及私權爭執。」「所謂『私權爭
      執』係指申請登記之法律關係，登記權利人與登記義務人
      或其他權利關係人間，尚有因登記事項爭執而言，我國土
      地登記制度採書面審查制度，不論係占有爭執或對事實有
      爭執，均非行政機關所能裁斷。」亦有最高行政法院81年
      判字第1796號判例及82年度判字第1819號判決可資參照。
（二）前述第二項所載之事實，已經兩造分別陳述在卷，並有原
      告94年12月1日楠地字第9978號土地登記申請書、被告95
      年1月11日通知書、系爭土地土地登記公務用謄本、系爭
      土地所有權人許陳菊枝等人95年1月23日之異議書、高雄
      市政府96年7月10日高市府地一字第0960035476號函、調
      處委員會96年第2次調處紀錄表、楊繡名民事起訴狀及被
      告96年8月7日楠登駁字第000089號駁回通知書等附原處分
      卷可稽，洵堪認定。
（三）原告提起本件訴訟，無非係以：系爭土地地上權登記案件
      業經調處委員會調處成立，准允地上權登記，調處時相關
      人等均有共識，且系爭土地所有權人之一楊繡名當下亦無
      合法異議，被告自應依調處辦法第18條第1項後段規定，
      准予登記，訴外人楊繡名雖提起確認原告於系爭土地之地
      上權登記請求權不存在民事訴訟，惟已逾調處辦法第18條
      第2項所定15日內起訴期間之限制，自不具有阻止原告登
      記申請之法律效力云云，資為爭執。
（四）惟查，本件地上權登記案件雖經調處委員會第2次調處結
      果為「准予原告辦理時效取得地上權登記」，惟上開調處
      結果，經高雄市政府以96年7月10日高市府地一字第09600
      35476號函知系爭土地所有權人許陳菊枝及楊繡名等人，
      係於96年7月11日送達至訴外人楊繡名之住所，而楊繡名
      業於96年7月24日向高雄地院提起確認原告於系爭土地之
      地上權登記請求權不存在之訴，並將該民事起訴狀繕本於
      同年月26日送至高雄市政府地政處乙節，此有調處委員會
      96年第2次調處紀錄表、高雄市政府96年7月10日高市府地
      一字第0960035476號函、送達證書、楊繡名民事起訴狀及
      其上高雄地院、高雄市政府地政處之收文章等附於原處分
      卷可稽。顯見系爭土地所有權人之一楊繡名，係於收到上
      揭調處結果通知後15日內，以原告為對造，訴請高雄地院
      審理，並於起訴之日起3日內，將該訴狀繕本送至高雄市
      政府地政處，合乎首揭土地法第59條及調處辦法第18條第
      2項之規定。依上所述，被告依土地登記規則第57條第1項
      第3款之規定，以書面敘明理由及法令依據，駁回原告登
      記之申請，自無違誤。是原告主張：楊繡名所提之民事訴
      訟，已逾調處辦法第18條第2項所定15日內起訴之期間，
      而不具有阻止原告登記申請之法律效力，自無可採。
（五）再查，本件調處委員會第2次調處結果係記載：「申請人
      申請時效取得地上權登記，經楠梓地政事務所審查符合『
      時效取得地上權登記審查要點』等規定，異議人因無法提
      出申請人未符合時效取得地上權之證明，是本案應准予辦
      理時效取得地上權登記。」足見該次調處結果係因系爭土
      地所有權人無法提出原告未符合時效取得地上權之證明，
      而核准原告辦理時效取得地上權登記，非原告所謂調處時
      相關人等均有共識而成立。又系爭土地所有權人之一楊繡
      名既已對調處結果於法定期間訴請司法機關處理，依首揭
      最高行政法院81年判字第1796號判例及82年度判字第1819
      號判決意旨所述，我國土地登記制度係採書面審查制度，
      不論係對占有爭執或對事實有爭執，均非行政機關所能判
      斷；原告所引民法第772條準用同法第769條規定，係就時
      效取得地上權登記請求權之要件立論，要非被告所能審酌
      ，從而，被告以本件涉及私權爭執而予駁回，洵非無據。
      則原告以該調處結果，當事人均有共識，且系爭土地所有
      權人之一楊繡名當下亦無合法異議，而主張被告應依調處
      辦法第18條第1項後段規定，准予其登記，仍屬無據。
六、綜上所述，原告主張皆不足採，則被告依據土地登記規則第
    57條第1項第3款之規定，駁回原告本件時效取得地上權登記
    之申請，並無違誤；訴願決定予以維持，亦無不合。原告起
    訴意旨求為撤銷訴願決定及原處分，並命被告作成准原告就
    系爭土地之全部為時效取得地上權登記之行政處分，為無理
    由，均應駁回。又本件事證已臻明確，兩造其餘攻擊防禦方
    法，核與判決結果不生影響，爰不逐一論述，附此敘明。
七、據上論結，本件原告之訴為無理由，爰依行政訴訟法第98條
    第1項前段，判決如主文。
中    華    民    國    97    年     7    月    8     日
            高雄高等行政法院第一庭
                        審判長法官  呂  佳  徵
                              法官  蘇  秋  津
                              法官  林  勇  奮
以上正本係照原本作成。
如不服本判決，應於判決送達後20日內向本院提出上訴書狀，其
未表明上訴理由者，應於提起上訴後20日內向本院提出上訴理由
書（須按對造人數附繕本）；如於本判決宣示或公告後送達前提
起上訴者，應於判決送達後20日內補提上訴理由書（須附繕本）
。未表明上訴理由者，逕以裁定駁回。
中    華    民    國    97    年     7    月    8     日
                            書記官  黃  玉  幸


司法院資訊處製作；財團法人民間司法改革基金會備份。
